【裁判字號】    98,訴,499
【裁判日期】    990318
【裁判案由】    請求所有權移轉持分登記
【裁判全文】
臺灣屏東地方法院民事判決  98年度訴字第499號
原      告  乙○○原名葉英井.
被      告  甲○○原名王娥）.
訴訟代理人  陳世明律師
上列當事人間請求所有權移轉持分登記事件，本院於民國99年3
月4日言詞辯論終結，判決如下：
    主      文
被告應將坐落屏東縣內埔鄉○○段四六四地號土地所有權應有部
分一○○○○分之四○二移轉登記予原告。
訴訟費用由被告負擔。
    事實及理由
一、按訴狀送達後，原告不得將原訴變更或追加他訴，但請求之
    基礎事實同一者，不在此限，民事訴訟法第255條第1項第2
    款定有明文。查原告起訴後，將原聲明變更為如主文第1 項
    所示（見第32頁），核其請求之基礎事實，均係基於被告應
    否將系爭土地原告買受之部分權利移轉登記而生之爭執，爭
    點有其共同性，且訴訟及證據資料有同一性，基礎事實應屬
    同一，依前揭規定，其聲明之變更應予准許。
二、原告起訴主張：兩造於民國85年11月15日訂定土地買賣契約
    ，約定原告以新臺幣（下同）320 萬元，以建屋為目的購買
    基地，即坐落屏東縣內埔鄉○○段464 地號土地內面積40坪
    之土地（132.23平方公尺），位置如契約內附圖所示，雙方
    並同意俟法令上能辦理分割及移轉所有權時，被告應無條件
    完成該項程序。綜觀該契約，雙方係以買斷該建屋基地為一
    致之終極意思，當契約簽訂後，雙方之權利義務亦互為繫屬
    ，原告之義務為交付購地價金320 萬元，並已於購地之初完
    成交付。但被告義務為完成承購標的之土地登記為原告所有
    ，雖限於法令無法完成分割，但現有法規可以持分登記該權
    利，而登記持分亦包含在契約之範圍內，且保障原告權益直
    到完成契約完全履行為止，被告理應協助原告完成登記，然
    為被告所拒絕，爰依上開買賣契約之約定提起本件訴訟等語
    ，並聲明如主文第1項所示。
三、被告則以：按「每宗耕地分割後每人所有面積未達○．二五
    公頃者，不得分割。」農業發展條例第16條第1 項前段定有
    明文，原告向被告所購買系爭土地之面積僅約40坪，且為農
    牧用地，依上開規定，目前仍不能辦理分割登記予原告，故
    履行條件未成就，原告之所有權移轉登記請求權尚未發生。
    次按「買賣契約屬於債權關係，而債之關係為特定人間之權
    利義務關係，不及於契約以外之第三人。而共有關係係物權
    關係，共有物之分割，目的即在消滅此種物權關係。共有土
    地各共有人之應有部分各為若干，應以土地登記簿上所記載
    者為準（本院六十七年臺上字第三一三一號判例意旨）。共
    有人與其前手是否成立特定位置之土地買賣並約定受讓某特
    定部分，此種特定位置之土地買賣，係買賣雙方間之關係，
    亦祇係債權性質，不能據以改變物權關係，應有部分經登記
    後，關於共有人間就共有土地之物權關係，仍應此為斷。」
    最高法院88年臺上字第1080號判決著述甚明。且對於特定位
    置之分割約定，其效力亦僅限於特定繼受人；非經共有人全
    體同意不得處分、出租共有土地（最高法院85年臺上字第21
    39號、83年臺再字第11號判決參照），足見特定位置土地之
    所有權人其取得權利之內容範圍，與土地共有人權利之內容
    範圍並不相同，被告如將系爭土地移轉部分之持分予原告，
    使原告成為土地之共有人，則日後被告對於上開土地其他部
    分之處分、出租均須獲得原告之同意，方得為之（依系爭買
    賣契約，被告並無須受此限制），若有移轉持分於第三人之
    情形，日後分割所得之土地，又非必為系爭買賣內所約定之
    特定位置土地，可知土地應有部分之買賣與土地特定位置之
    買賣，其買賣標的並不相同，買受人所取得之權利亦不相同
    ，登記土地持分並不包含在履行特定位置土地買賣之契約範
    圍內甚明，是原告主張登記土地持分包含在履行特定位置土
    地買賣之契約範圍內，請求被告應將系爭土地部分所有權持
    分移轉登記予原告，顯無理由等語置辯，並聲明：(一)原告之
    訴駁回。(二)如受不利判決，願供擔保請准宣告免為假執行。
四、原告主張兩造於85年11月15日訂定土地買賣契約，約定原告
    以320 萬元，以建屋為目的購買基地，即系爭土地內面積40
    坪之土地（132.23平方公尺），位置如契約內附圖所示，雙
    方並同意俟法令上能辦理分割及移轉所有權時，被告應無條
    件完成該項程序等事實，業據提出不動產買賣契約書及土地
    登記第二類謄本各1份為證（見第8至14頁、第20頁），且為
    被告所不爭執，堪信為真實。至原告主張系爭土地限於法令
    現雖無法完成分割，但可登記持分，且此為契約之範圍，被
    告有義務履行移轉持分登記一節，則為被告所否認，並以前
    詞置辯。經本院與兩造協議簡化爭點，所整理之爭點為：原
    告訴請被告移轉系爭土地權利範圍402/10000 應有部分之所
    有權登記，有無理由？茲論述如下：
  (一)經查，系爭買賣契約書「特約事項」（二）約定：「本買賣
    土地為農牧用地，礙於法律規定不能辦理分割及移轉所有權
    與買方，買賣雙方同意俟法律規定農牧用地可辦分割時，賣
    方無條件將買方承買之部份，分割及移轉與買方... 。」（
    見第11頁）按「以不能之給付為契約標的者，其契約為無效
    。但其不能情形可以除去，而當事人訂約時並預期於不能之
    情形除去後為給付者，其契約仍為有效。」民法第246條第1
    項定有明文。本件買賣契約於訂定時，顯見締約雙方已預期
    於不能分割與移轉之情形除去後，為分割及移轉登記，故依
    民法第246條第1項但書之規定，該契約應屬有效（最高法院
    69年臺上字第1943號判決要旨參照）。
  (二)次查，農業發展條例中有關農地不得細分部分，固於89年1
    月4 日後修正，現行第16條之規定為：「每宗耕地分割後每
    人所有面積未達○．二五公頃者，不得分割。但有下列情形
    之一者，不在此限：一、因購置毗鄰耕地而與其耕地合併者
    ，得為分割合併；同一所有權人之二宗以上毗鄰耕地，土地
    宗數未增加者，得為分割合併。二、部分依法變更為非耕地
    使用者，其依法變更部分及共有分管之未變更部分，得為分
    割。三、本條例中華民國八十九年一月四日修正施行後所繼
    承之耕地，得分割為單獨所有。四、本條例中華民國八十九
    年一月四日修正施行前之共有耕地，得分割為單獨所有。五
    、耕地三七五租約，租佃雙方協議以分割方式終止租約者，
    得分割為租佃雙方單獨所有。六、非農地重劃地區，變更為
    農水路使用者。七、其他因執行土地政策、農業政策或配合
    國家重大建設之需要，經中央目的事業主管機關專案核准者
    ，得為分割。前項第三款及第四款所定共有耕地，辦理分割
    為單獨所有者，應先取得共有人之協議或法院確定判決，其
    分割後之宗數，不得超過共有人人數。」但因原告所買受系
    爭土地特定部分之面積僅132.23平方公尺，未達0.25公頃，
    且不符合上開各款所規定得分割之例外情形，故依現行法令
    ，亦無法辦理分割登記。
  (三)惟按「共有人將共有物特定之一部讓與他人，固為共有物之
    處分，其讓與非得共有人全體之同意，對於其他共有人不生
    效力，然受讓人得對於締約之共有人，依據債權法則而請求
    使其就該一部取得單獨所有權，對於不履行之締約人除要求
    追償定金或損害賠償外，亦得請求使其取得按該一部計算之
    應有部分，與他共有人繼續共有之關係。」（最高法院55年
    臺上字第3267號判例要旨可參）查系爭買賣契約書「特約事
    項」（一）載明：「本買賣土地位置詳如契約書案附圖示..
    .。」等語，且有圖示1份足憑（見第11、14頁），顯見本件
    應屬特定部分土地之買賣，而非應有部分之買賣。是揆諸前
    開判例意旨，兩造雖約定買賣系爭土地之特定部分土地，但
    因系爭土地尚無法分割出132.23平方公尺之土地，故在原告
    分割取得該特定部分之土地前，其自得先依系爭買賣契約書
    「特約事項」（二）之約定，請求被告移轉按該特定部分之
    面積計算之應有部分，否則，若日後法令就此未再修正，致
    此特定位置之土地一直無法分割，原告豈不是永無取得部分
    土地權利之日？此實有違系爭買賣契約之精神與兩造當事人
    締約之真意。從而，原告請求被告移轉登記系爭土地所有權
    應有部分402/10000 （132.23平方公尺3,290.84平方公尺
    ，小數點第5 位以下四捨五入），洵屬有據（臺灣高等法院
    高雄分院98年度上易字第4 號及臺灣高等法院95年度上更(一)
    字第200號民事判決意旨均可供參）。
五、綜上所述，原告依系爭買賣契約書「特約事項」（二）之約
    定，請求被告移轉登記系爭土地所有權應有部分402/10000
    ，為有理由，應予准許。
六、兩造其餘攻擊、防禦方法及舉證，經本院斟酌後認均不足以
    影響本判決之結果，自無逐一詳予論駁之必要，末此說明。
七、據上論結，本件原告之訴為有理由，依民事訴訟法第78條，
    判決如主文。
中    華    民    國    99    年    3     月    18    日
                    民事第一庭  法  官  張以岳
以上正本係照原本作成。
如不服本判決，應於送達後20日內，向本院提出上訴狀並表明上
訴理由，如於本判決宣示後送達前提起上訴者，應於判決送達後
10日內補提上訴理由書（須附繕本）。
中    華    民    國    99    年    3     月    18    日
                                書記官  張婉郁

司法院資訊處製作；財團法人民間司法改革基金會備份。
